【裁判字號】    97,易,374
【裁判日期】    970910
【裁判案由】    家暴傷害
【裁判全文】
臺灣臺南地方法院刑事判決               97年度易字第374號
聲  請  人  臺灣臺南地方法院檢察署檢察官
被      告  甲○○
選任辯護人  向文英律師
上列被告因家庭暴力之傷害案件，經檢察官聲請以簡易判決處刑
（九十六年度偵字第四九六號），本院認不宜以簡易判決處刑，
改依通常程序審理，判決如下：
    主  文
甲○○傷害人之身體，處拘役伍拾日，減為拘役貳拾伍日，如易
科罰金，以銀元佰元即新臺幣玖佰元折算壹日；又傷害人之身
體，處拘役肆拾日，減為拘役貳拾日，如易科罰金，以新臺幣壹
仟元折算壹日。應執行拘役肆拾日，如易科罰金，以銀元佰元
即新臺幣玖佰元折算壹日。
其餘被訴部分無罪。
    事  實
一、甲○○與乙○○係夫妻關係，二人有家庭暴力防治法第三條
    第一款所稱之家庭成員關係。
二、甲○○於民國九十五年六月三十日晚間十一時許，在臺南縣
    新市鄉○○路六二巷十二號住處門外，整理車上物品欲駕車
    出門，乙○○因疑其外遇，詢問甲○○欲往何處未果，遂將
    上開住處玻璃門上鎖，甲○○見狀，竟萌生傷害犯意，見乙
    ○○站立落地門旁，欲入內毆打乙○○，且預見玻璃門破裂
    後玻璃碎片四散，將可能致使乙○○受傷，竟不違背其本意
    ，將玻璃門踢破，乙○○果遭破碎玻璃噴濺，受有左上臂二
    ×七點五公分、左前臂二點五×十四公分、右前臂三×十三
    公分及右足背三×二公分之擦挫傷；甲○○自玻璃門破洞伸
    手開啟落地門內鎖進屋後，即接續將乙○○拉上二樓，並將
    乙○○壓在桌上，以手掐乙○○頸部，致乙○○受有左頸紅
    腫三×三公分、右頸紅腫三×五公分及右肩背紅腫四×四公
    分之傷害。
三、甲○○於九十五年七月八日晚間十時許，應乙○○要求，駕
    駛其自用小客車搭載乙○○及渠等女兒梁湘怡，前往臺南縣
    歸仁鄉八甲村之南天宮為渠等女兒尋求民間偏方。甲○○因
    在途中及南天宮外停車場與乙○○發生爭執，因而腦怒不願
    進入南天宮，且欲攜女返家，又因不願搭載乙○○，見乙○
    ○欲行上車，竟另基於傷害犯意，將乙○○推倒在地，致乙
    ○○受有左手掌瘀腫一×二點五公分、左足膝瘀腫五×三公
    分；嗣甲○○將其女兒抱上車而發動車輛時，乙○○為阻止
    其離去，遂爬上甲○○所駕駛車輛而蹲在引擎蓋上，並以雙
    手抓住前擋風玻璃之雨刷，甲○○仍不顧乙○○安危，行駛
    一小段距離後，因乙○○在引擎蓋上擋住其駕車視線，甲○
    ○即承前傷害犯意，下車接續以手抓住乙○○頸部，而將乙
    ○○拉下車，致乙○○受有頸部前下方一×五公分擦傷。
四、案經乙○○訴由臺灣臺南地方法院檢察署檢察官聲請以簡易
    判決處刑。
    理  由
一、證據能力之說明
  (一)證人即告訴人乙○○之書面陳述、警詢及檢察事務官詢問時
    之指訴，係屬被告以外之人於審判外之言詞與書面陳述，為
    傳聞證據，經被告之選任辯護人於本院準備程序中明示不同
    意採為證據，依刑事訴訟法第一百五十九條第一項之規定，
    應認不具證據能力。
  (二)告訴人乙○○所提出之診斷證明書三份，就告訴人乙○○而
    言，顯非單純基於查明病因並以接受治療為目的，且上開診
    斷證明書所記載之內容，亦具個案性質，非屬刑事訴訟法第
    一百五十九條之四第二款所謂傳聞法則例外之業務文書。辯
    護人於準備程序中雖先以傳聞法則否認其證據能力，然其嗣
    後與被告均同意本院依職權向出具診斷證明書之醫院函詢有
    關診斷證明書上記載之相關事項，辯護人甚至聲請函詢某部
    分疑問（本院卷第十五至十六頁）。自應認被告及辯護人已
    然同意以告訴人所提出之診斷證明書及醫院覆函作為本案證
    據；且經本院審酌該等書面陳述作成時情況及證據取得過程
    ，認適宜作為證據，自均有證據能力。
二、實體事實之認定
    訊據被告對於上開事實欄二所述時地，因其行為致其住處玻
    璃門之玻璃破裂，另於上開事實欄三時地，與告訴人發生爭
    執，告訴人有倒地事實，及告訴人嗣後爬上引擎蓋等情均不
    爭執，惟矢口否認有何傷害犯行，辯稱略以：於上開事實欄
    二所述時地，伊因不想讓告訴人把門關上，情急之下，想用
    腳卡住門縫，不小心踢破玻璃門，門上破洞本來沒那麼大，
    告訴人當時只有手臂上有血絲，伊不知道她其他傷勢何來；
    另於上開事實欄三所述時地，伊沒有推告訴人，告訴人係因
    在車後阻止伊倒車自己滑倒受傷云云。辯護人亦為被告辯護
    略以：被告於上開事實欄二所述時地不小心踢破玻璃門，被
    告亦因此受傷，則其顯不可能以此方式傷害告訴人，此外，
    被告別無其他傷害告訴人之行為，更何況，告訴人翌日才前
    往驗傷，其傷勢何來顯有可疑；上開事實欄二所述時地，告
    訴人於偵查中陳述係因被告推她而「我整個人往後跌倒在地
    」，則告訴人不可能受有左手掌及左膝部之傷勢，另根據告
    訴人於審理程序中證述，被告顯無可能抓到告訴人頸部前面
    ，況且倘告訴人已遭被告抓下，被告即可自行離去，無須再
    與告訴人進入南天宮，告訴人所述與情理不符等語。經查：
  (一)被告以腳踢破其住處玻璃門之事實，除據告訴人於本院審理
    程序中明確指證外（本院卷第四十頁），被告亦坦承其住處
    玻璃門破洞下方部分，係因其腳之舉動而破損（本院卷第八
    二頁），且有卷附玻璃門破洞照片可資佐證（他字卷第七頁
    ）。而參諸上開照片所呈現玻璃門破洞位置，係以門內鎖栓
    為中心，上下各約三十公分，而為一半圓形狀，距地面約有
    三十公分高度之玻璃尚屬完好。苟被告欲以腳卡住門縫，以
    阻止告訴人將玻璃門關上，其目標應係玻璃門下方，而非門
    鎖附近區域；亦即，玻璃門破損部分應在玻璃門下緣，而非
    上開照片所呈現位置。可見被告此部分辯解有所不實，其並
    非欲以腳卡住門縫而阻止告訴人關門，反係有意將玻璃門踢
    破。
  (二)而告訴人因被告踢破玻璃門，玻璃碎片四散噴濺，致站立玻
    璃門旁之告訴人受有左上臂二×七點五公分、左前臂二點五
    ×十四公分、右前臂三×十三公分及右足背三×二公分之擦
    挫傷，亦據告訴人於本院審理程序中指證歷歷（本院卷第四
    一頁），且有臺南縣善化鎮之謝醫院驗傷診斷書在卷為憑（
    本院卷第二六頁）；被告於本院準備及審理程序中亦不否認
    告訴人因玻璃門破碎玻璃噴濺導致告訴人手臂上有血絲等情
    （本院卷第十三、七九頁）；復經本院函詢上開謝醫院有關
    告訴人上開傷勢是否可能係因玻璃碎片噴濺所致，經該醫院
    為肯定答覆，亦有該醫院九十七年八月二十四日覆函在卷可
    參（本院卷第七三頁），足認告訴人上開傷勢確因被告踢破
    玻璃門而玻璃碎片噴濺所致。又玻璃門遭踢破，玻璃碎片必
    將四散，一般人均有閃避慣性及認知，即為避免傷害，告訴
    人既站立玻璃門旁，自有遭玻璃碎片噴濺受傷之可能，而為
    被告所預見，仍將玻璃門踢破，致告訴人受有前揭傷害，被
    告至少有傷害告訴人之不確定故意。
  (三)告訴人於本院審理程序中尚指證：被告將玻璃門踢破，他進
    門後就把伊拖到二樓，掐著伊的脖子，捏著伊的鼻子，說要
    讓伊死，伊頸部是用手掐傷的，背部是因被告把伊壓在桌上
    所撞傷等語（本院卷第四十至四一頁），核與上開驗傷證明
    書之記載相吻合。其次，被告所以故意踢破玻璃門，顯因被
    告有立即而強烈進入屋內動機，然告訴人已將玻璃門門栓拴
    上，致被告無法進入，乃有踢破玻璃門之必要，此種動機，
    絕非為拿取行李等事由所衍生。再回溯被告踢破玻璃門前之
    情況，告訴人於本院審理程序中證述：當天晚上大概十一點
    多，被告回家拿衣服，伊知道他要去外遇那裡，出門時車子
    發動，伊問了幾次他要去哪裡，他都不回答，伊鎖上玻璃門
    ，被告很生氣，就把玻璃門踢破等語（本院卷第四十頁），
    被告於本院審理程序中亦供述：玻璃門破掉前，告訴人有問
    伊要去哪裡，伊沒有回答她等語（本院卷第八一頁）。堪認
    告訴人上開指證被告傷害情狀及之前與被告間之緊張關係，
    與事理相符，堪以採信。
  (四)被告雖以前詞置辯，且聲稱當時伊與告訴人並沒有爭吵，伊
    的腳也有受傷，告訴人還有上樓拿藥給伊擦云云。苟如被告
    所辯，則其與告訴人間顯無怨懟，甚至情感尚可，則殊難想
    像告訴人何以於翌日即自行假造除被告提及「手臂上有血絲
    」以外之傷勢，且前往醫院就診並要求出具診斷證明書，被
    告所辯，實難憑採。至辯護人以被告亦因此受傷，其顯不可
    能以此方式傷害告訴人等語置辯，且提出財團法人基督長老
    教會新樓醫院診斷證明書影本一張為據。然本院前揭係認定
    被告故意踢破玻璃門，而為此舉動當時，已預見站立玻璃門
    旁之告訴人可能因玻璃碎片噴濺受傷，卻仍將玻璃門踢破，
    則被告至少有傷害告訴人之不確定故意，與被告可預見其因
    腳踢玻璃門亦將因此受傷之主觀意思並不衝突；更何況，在
    徒手傷害他人之情況，傷害他人者因施力過度受有肌肉拉傷
    或因與被傷害者或其他物品接觸摩擦而受有擦挫傷，亦所在
    多有，不足為奇，不能以此認定為傷害行為之人並無傷害故
    意。辯護人此部分意見，尚難為被告有利之認定。
  (五)告訴人另於本院審理程序中證述：九十五年七月八日伊與被
    告帶小孩去南天宮，伊與被告發生爭執，下車時他把小孩接
    過去，後來他抱著小孩要離開，在駕駛座門外，看到伊要上
    車，就把伊推倒，自己上車，伊並不是自己滑倒，伊手腳有
    挫傷及瘀青等語（本院卷第四二至四三、四七頁），而告訴
    人受有左手掌瘀腫一×二點五公分、左足膝瘀腫五×三公分
    等情，亦有謝醫院診斷證明書影本及驗傷診斷書在卷為憑（
    本院卷第二四、二八頁）。另被告於本院準備程序供述：伊
    與告訴人發生爭吵，告訴人要阻止伊回去，伊不想載她回家
    等語（本院卷第十三至十四頁），可見告訴人上開證述被告
    將其推倒一節屬實。至辯護人雖辯稱依據告訴人於偵查中所
    述，告訴人不可能受有前揭傷勢等語，然告訴人偵查中並非
    表示其「後仰倒地」，其因遭被告推倒受有前揭左手掌及左
    足膝部瘀腫之傷害，亦非不能想像。則辯護人上開有關告訴
    人陳述證明力之彈劾，亦無足憑採。告訴人上開傷勢，確因
    被告將其推倒所致。
  (六)告訴人於本院審理程序中尚證述：九十五年七月八日被告在
    駕駛座門外將伊推倒後，伊當時心急，就趕快跳上引擎蓋，
    蹲著面向駕駛座，兩隻手抓著雨刷，被告開了一段路，停下
    車，站在引擎蓋前方即車輛正前方，從伊頸部把伊從車上拉
    下來，伊的頸部因此受傷破皮等語（本院卷第四七、四九、
    五二頁），而告訴人受有頸部前下方擦傷一×五公分一節，
    亦有前揭謝醫院診斷證明書影本及驗傷診斷書在卷為憑（本
    院卷第二四、二八頁）。參諸被告本已與告訴人爭執，且欲
    撇下告訴人逕自離去，其自已在盛怒之中，而告訴人在被告
    駕車欲離去之際，爬上被告所駕駛車輛之引擎蓋抓住雨刷，
    根據被告供述，其甚至尚駕駛車輛行進至少十公尺距離（本
    院卷第八五頁），尤可見被告不顧告訴人之安危。是其因告
    訴人跳上引擎蓋擋住駕車視線，故下車將告訴人抓下，實與
    情理無違，告訴人所述，堪以採信。告訴人上述頸部所受傷
    勢，係被告伸手將告訴人自引擎蓋上抓下所致。
  (七)被告及辯護人雖辯稱上開事實欄三當時情狀，被告不可能抓
    到告訴人頸部云云，且提出自行模擬照片二張以佐渠說。然
    告訴人爬上被告所駕駛車輛引擎蓋上，被告尚駕駛車輛行進
    ，已如前揭認定，告訴人為保持平衡，顯無可能如被告所提
    出照片顯示「站立」引擎蓋上；其次，被告所駕駛者為一般
    自用小客車，引擎蓋未逾越成人雙手可及長度甚明，何況，
    如被告欲伸手拉扯告訴人，身體亦必趨前以接近目標，絕非
    如照片所示直挺站立，則其所提出之模擬照片，自係矯情造
    作，併其此部分所辯，均無可取。綜上，本件事證明確，被
    告犯行洵堪認定，應依法論科。
三、論罪科刑
  (一)本案被告與告訴人具有家庭暴力防治法第三條第一款之家庭
    成員關係。是被告傷害告訴人，核係構成同法第二條第二款
    之家庭暴力罪，並應成立犯刑法第二百七十七條第一項之傷
    害罪。
  (二)被告於九十五年六月三十日先踢破玻璃門，再以手掐告訴人
    脖子並將告訴人壓在桌上之行為，及於同年七月八日先推倒
    告訴人，再伸手抓告訴人頸部之行為，各應認係在同一傷害
    犯意下之接續行為。聲請意旨雖未就被告於九十五年六月三
    十日晚間踢破玻璃門後進入屋內之傷害行為一併聲請簡易判
    決處刑，然犯罪事實一部起訴，效力及於全部，上開部分與
    本院上開論罪科刑之踢破玻璃門部分，屬接續犯之實質上一
    罪關係，本院自應一併審判。
  (三)又被告上開事實欄二、三所敘述之二次傷害犯行，犯意各別
    ，行為互殊，應分論併罰。
  (四)爰審酌被告前無任何刑案前科，有臺灣高等法院被告前案紀
    錄表在卷可參，素行尚佳，其與告訴人間，本係夫妻關係，
    然因養育極重度多重障礙之女兒，雙方顯然均備極辛勞，因
    而引致怨懟及猜忌，情緒時有失控，甚至發生肢體衝突，而
    有傷害犯行，雖不足取，但惡性尚輕，又告訴人之傷勢均非
    甚重，犯罪所生實害不大，然被告矢口否認犯行，兼衡其智
    識程度及告訴人所受心理創傷等一切情狀，分別量處如主文
    所示之刑。
  (五)又被告所犯，均合於中華民國九十六年罪犯減刑條例第二條
    第一項第三款規定之減刑條件，且無該條例所定不得減刑事
    由，自均應予減刑如主文所示，並定其應執行刑及諭知易科
    罰金之折算標準。
  (六)被告行為後，家庭暴力防治法已於九十六年三月二十八日修
    正公布施行，其中家庭暴力防治法第二條第二項業經修改為
    同條第二款，僅係項款有所變動；至被告與告訴人間所適用
    同法第三條第一款規定則未修正，均無涉刑罰權內容有利或
    不利之變更，無刑法第二條法律變更之適用，應逕依中央法
    規標準法適用現行新法。
  (七)被告有關上開事實欄二所述之行為後，刑法已於九十四年二
    月二日公布、九十五年七月一日施行，有關本件被告犯行所
    涉刑法之新舊法比較問題，詳參附件所述，併予敘明。
四、無罪部分
  (一)聲請簡易判決處刑意旨另以：被告於九十五年七月二十三日
    凌晨一時許，在其前開住處，持保特瓶空罐丟擲告訴人，致
    告訴人受有右前臂擦傷，因認被告此部分亦涉有刑法第二百
    七十七條第一項之傷害罪嫌等語。
  (二)按犯罪事實應依證據認定之，無證據不得認定犯罪事實；又
    不能證明被告犯罪或其行為不罰者，應諭知無罪之判決，刑
    事訴訟法第一百五十四條第二項、第三百零一條第一項分別
    定有明文。
  (三)聲請意旨認被告尚有上開部分之傷害犯嫌，係以被告供述、
    告訴人指訴及謝醫院診斷證明書為據。訊據被告堅決否認此
    部分犯行，辯稱略以：實際情形係告訴人以保特瓶丟伊，伊
    因之前事情，心理有數，就先報警，她手上傷勢，係在伊報
    警後，她自己以左手抓右手造成的等語。
  (四)經查：告訴人於本院審理程序就此部分指證：那天伊與被告
    從南天宮回來，伊與被告各自開一部車，被告覺得伊在那裡
    跟委員講了什麼事，伊比較晚回來，他就很生氣，拿桌上生
    理食鹽水丟過來，打到伊的手等語，並提出謝醫院診斷證明
    書一張供參。然其所述背景事實，並無其他事證可佐其說詞
    ，即無從判斷、推論所述當時情況是否為真；其次，告訴人
    於本院審理程序中尚證述該次印象中好像是被告先報警等語
    （本院卷第四八頁），則告訴人所述遭被告傷害一節，亦非
    無可疑；再者，告訴人上開傷勢，經謝醫院函覆稱當時係告
    訴人聲稱遭被告以保特瓶打傷，但亦可能係以手指抓傷等語
    ，有該函文在卷可參（本院卷第二七頁），則從現有證據以
    觀，顯未能排除被告辯解之可能性。本院因認尚未達通常一
    般之人均不致有所懷疑而確信被告有此部分被訴犯行之證明
    程度。此部分檢察官之舉證尚有未足。此外，本院復查無其
    他積極證據足認被告有此部分檢察官所訴傷害犯行，被告犯
    罪不能證明，依法應諭知無罪之判決。
據上論斷，應依刑事訴訟法第四百五十二條、第二百九十九條第
一項前段、第三百零一條第一項，家庭暴力防治法第二條第二款
，刑法第二條第一項前段、第二百七十七條第一項、第四十一條
第一項前段、修正前刑法第四十一條第一項前段、第五十一條第
六款，罰金罰鍰提高標準條例第一條前段、廢止前罰金罰鍰提高
標準條例第二條，刑法施行法第一條之一第一項、第二項前段，
中華民國九十六年罪犯減刑條例第二條第一項第三款、第七條、
第十條，判決如主文。
本案經檢察官羅瑞昌到庭執行職務。
中    華    民    國    97    年    9     月    10    日
                  刑事第十庭    法  官  陳賢德
以上正本證明與原本無異。
如不服本判決應於收受本判後10日內向本院提出上訴書狀，並應
敘述具體理由。如未敘述上訴理由者，應於上訴期間屆滿後20日
內向本院補提理由書狀（均須按他造當事人之人數附繕本）「切
勿逕送上級法院」。
                                書記官  莊文茹
中    華    民    國    97    年    9     月    10    日
附錄本案論罪科刑法條
中華民國刑法第二百七十七條第一項
傷害人之身體或健康者，處三年以下有期徒刑、拘役或一千元以
下罰金。
附件
一、按行為後法律有變更者，適用行為時之法律。但行為後之法
    律有利於行為人者，適用最有利於行為人之法律，九十四年
    二月二日公布、自九十五年七月一日施行之刑法第二條第一
    項定有明文，上開規定係規範行為後法律變更所生新舊法律
    比較適用之準據法，於新法施行後，應逕適用新法第二條第
    一項之規定，為「從舊從輕」之比較（最高法院九十五年第
    八次刑事庭會議決議一之 (一)）。
二、刑法第二百七十七條第一項規定之罰金刑，於被告上開事實
    欄二之犯罪行為後，因刑法施行法增訂第一條之一於九十五
    年七月一日公布施行，而該條規定之適用結果，固與上開條
    文增訂前，適用現行法規所定貨幣單位折算新臺幣條例第二
    條折算新臺幣及罰金罰鍰提高標準條例第一條提高標準，並
    無二致；惟反觀罰金之最低刑度，被告行為後，刑法第三十
    三條第五款亦經修正公布施行（修正公布施行日期同於上開
    刑法第二條），而將修正前僅一元（指銀元，即新臺幣三元
    ，再適用罰金罰鍰提高標準條例第一條之規定得提高為十倍
    ，即新臺幣三十元）以上之最低刑度，修正提高為新臺幣一
    千元以上，比較被告行為前後之法律適用，顯以行為時之法
    律較有利於被告，自應適用修正前之刑法第三十三條第五款
    ，而現行法規所定貨幣單位折算新臺幣條例第二條及罰金罰
    鍰提高標準條例第一條前段之規定自應併予適用。
三、上開事實欄二所述情節，被告於行為時之易科罰金標準，係
    以修正前刑法第四十一條第一項前段「得以一元以上三元以
    下折算一日」及廢止前罰金罰鍰提高標準條例第二條前段「
    就其原定數額提高為一百倍折算一日」為依據，則本件被告
    行為時之易科罰金折算標準，如以銀元三百元折算一日，經
    折算為新臺幣後，應以新臺幣九百元折算為一日。惟修正施
    行後之刑法第四十一條第一項前段（公布施行日期同上開刑
    法第二條）關於易科罰金之折算標準則為「以新臺幣一千元
    、二千元或三千元折算一日」，比較修正前後之易科罰金折
    算標準，修正前之規定顯較有利被告，自應適用修正前刑法
    第四十一條第一項前段、廢止前罰金罰鍰提高標準條例第二
    條前段之規定，就上開事實欄二之罪所處拘役，及就上開事
    實欄二、三之罪所處拘役所定應執行刑，諭知易科罰金之折
    算標準。
四、修正前刑法第五十一條第六款規定：「宣告多數拘役者，於
    各刑中之最長期以上，各刑合併之刑期以下，定其刑期。但
    不得逾四個月。」然修正後則規定：「宣告多數拘役者，於
    各刑中之最長期以上，各刑合併之刑期以下，定其刑期。但
    不得逾一百二十日。」新舊法比較結果，新法並未較有利於
    受刑人，依刑法第二條第一項前段規定，自仍應依修正前刑
    法第五十一條第六款規定，定其應執行之刑。


司法院資訊處製作；財團法人民間司法改革基金會備份。
